臺灣高等法院民事判決
109年度上更一字第227號
上  訴  人  周方慰  
被上訴人    時代廣場大樓管理委員會

法定代理人  游珮筠  
訴訟代理人  張琴律師  
上列當事人間請求撤銷區分所有權人會議決議事件，上訴人對於
中華民國108年2月21日臺灣臺北地方法院107年度訴字第621號第
一審判決提起一部上訴，經最高法院發回更審，本院於110年2月
9日言詞辯論終結，判決如下：
    主      文
上訴駁回。
第二審及發回前第三審訴訟費用，均由上訴人負擔。
    事實及理由
一、上訴人主張：伊為時代廣場大樓之區分所有權人，上訴人就
    「訂定大樓使用內政部最新版本公寓大廈管理規約」之議案
    （下稱修正規約議案），於民國106年12月2日召開時代廣場
    大樓第16屆第2次臨時區分所有權人會議，因與會人數不足
    流會。嗣就同一議案於同年月23日重新召開第16屆第2次臨
    時區分所有權人會議（下稱系爭臨時會），修正105年時代
    廣場大樓規約（下稱105年規約），作成106年時代廣場大樓
    規約（下稱106年規約）之決議（內容如附件一，下稱系爭
    臨時會決議）。惟時代廣場大樓共計224戶，該次會議出席
    人數僅99人，區分所有權比例僅占百分之六十點九三，表決
    同意修正規約者僅87人，與105年規約第22條第1款規定之應
    出席人數及其所有權比例不符，該臨時會決議自不成立。又
    上訴人於107年 4月21日重新召開第17屆區分所有權人會議
    （下稱系爭17屆會議），依修正後之106年規約第8條規定決
    議通過議案一「修改規約案（不含規約第12條）及單獨修改
    規約第12條案」（內容如附件二，下稱系爭17屆會議決議一
    ），決議方法違反105年規約第22條第1款約定，該決議亦不
    成立等語。爰依105年規約第22條第1款規定，於原審先位求
    為確認系爭臨時會決議及17屆會議決議一均不成立之判決，
    備位請求撤銷系爭臨時會決議及17屆會議決議一。上訴人僅
    就原判決駁回請求確認系爭臨時會決議及17屆會議決議一不
    成立部分上訴，備位之訴未據聲明不服（見本院卷第152頁
    ），已告確定。上訴聲明：㈠原判決關於駁回後開第二、三
    項之訴部分廢棄。㈡確認系爭臨時會決議不成立。㈢確認系爭
    17屆會議決議一不成立。
二、被上訴人則以：105年規約未就第22條特別決議同一議案重
    新開議之出席人數及所有權比例為規定，應回歸公寓大廈管
    理條例（下稱公寓大廈條例）第32條第1項規定辦理。系爭
    臨時會出席人數為99人，占全體區分所有權人數之百分之四
    十四點二，表決同意該修正規約議案人數為87人，占出席人
    數之百分之八十七點八八，符合公寓大廈條例第32條第1項
    規定之決議方法，該決議自屬有效。又系爭17屆會議出席人
    數為110人，占全體區分所有權人之百分之四十九點一一，
    出席區分所有權比例則為百分之五十四點二四，表決同意該
    決議一之區分所有權人人數及區分所有權比例均超過出席數
    之半數以上，符合106年規約第8條規定，故系爭17屆會議決
    議一為有效等語，資為抗辯。答辯聲明：上訴駁回。
三、兩造不爭執事項：
  ㈠時代廣場大樓區分所有權人數總計為224人，上訴人為時代廣
    場大樓之區分所有權人，有建物登記謄本在卷可稽（見原審
    訴字卷第12、85至86頁）。
  ㈡被上訴人原訂106年12月2日召開時代廣場大樓第16屆第2次臨
    時區分所有權人會議，討論修正規約議案，因出席人數不足
    流會，有106年12月2日會議會議記錄在卷可稽（見原審北司
    調字卷第12頁）。
  ㈢被上訴人就修正規約議案，於106年12月23日重新召開系爭臨
    時會修正105年規約，作成系爭臨時會決議。系爭臨時會有
    區分所有權人99人出席，占全體區分所有權比例百分之六十
    點九三，並經出席人數87人通過，占出席所有權比例百分之
    七七點五二，有系爭臨時會議會議記錄、重新召集區分所有
    權人會議決議反對意見統計表、重新召集第二次臨時區分所
    有權人會議決議成立公告、重新召集開會通知書等件在卷可
    稽（見原審北司調字卷第14至15頁、原審訴字卷第18至21頁
    ）。
  ㈣被上訴人原訂107年3月24日召開時代廣場大樓第17屆區分所
    有權人會議，因出席人數不足流會，有時代廣場大樓第17屆
    區分所有權人會議開會通知單可稽（見本院更審前卷第73至
    76頁）。
  ㈤上訴人於107年4月21日重新召開系爭17屆會議，依修正後之1
    06年規約第8條規定決議通過系爭17屆會議決議一。該次會
    議有區分所有權人110人出席，占全體區分所有權比例百分
    之五十四點二四，並經出席人數98人通過，占出席所有權比
    例百分之九十一點一九，有系爭17屆會議會議記錄在卷可稽
    （見原審訴字卷第62至63頁）。
四、本院得心證之理由：
　㈠按確認法律關係成立或不成立之訴，固以確認現在之法律關
    係為限，但過去不成立之法律關係，延至目前仍繼續不存在
    時，仍不失為現在之法律關係。如對於該法律關係存在與否
    ，有即受確認判決之法律上利益者，自非不得對之提起確認
    之訴（最高法院92年度台上字第496號判決意旨參照）。上
    訴人主張系爭臨時會決議、17屆會議決議一因106年12月23
    日會議違反105年規約第22條第1款項規定，該等決議應不成
    立，為被上訴人所否認，故此部分決議之效力即屬有爭執，
    而上開決議內容均涉及時代廣場大樓規約是否有效成立，上
    訴人為該社區區分所有權人，系爭臨時會決議、17屆會議決
    議一成立與否，將影響上訴人本諸時代廣場大樓區分所有權
    人身分所應享有之權利及負擔之義務，而致上訴人私法上之
    地位處於不安之狀態，又上開不安狀態，得藉上訴人提起確
    認會議決議是否成立除去之，揆諸上揭判決意旨，堪認上訴
    人具有即受確認判決之法律上利益。
　㈡系爭臨時會決議是否不成立？
　⒈按區分所有權人會議依公寓大廈條例第31條規定未獲致決議
    、出席區分所有權人之人數或其區分所有權比例合計未達前
    條定額者，召集人得就同一議案重新召集會議；其開議除規
    約另有規定出席人數外，應有區分所有權人三人並五分之一
    以上及其區分所有權比例合計五分之一以上出席，以出席人
    數過半數及其區分所有權比例占出席人數區分所有權合計過
    半數之同意作成決議，同條例第32條第1項定有明文。係因
    考量實務運作上，若因同條例第31條規定出席人數及區分所
    有權比例之法定數額限制較高，造成不易開議或不易決議之
    情事，恐使公寓大廈公共事務無法運作，而另訂立重新召集
    會議及決議之法定標準，並就重新召集會議僅允開議部分，
    公寓大廈之規約得自行規定出席人數，該條例第32條於92年
    12月31日修正施行迄今定有明文。又於修正同條例時將原有
    第32條關於規約之訂定或變更、公寓大廈之重大修繕或改良
    、重建、住戶強制遷離或區分所有權強制出讓、或共用事項
    之特別決議規定，因決議不易，予以刪除，區分所有權人會
    議決議方法僅有該條例第31條、第32條規定。是區分所有權
    人會議之法定決議方式，應依上開第31條、第32條規定決議
    。又105年規約第21條第1項為普通決議規定，第2項就未能
    依普通決議獲致決議，重新開議為規定。而第22條僅就特別
    決議為規定，而觀諸規約全文均未就特別決議有重新開議規
    定。參諸上開公寓大廈條例規定，凡未能依第31條規定決議
    者，均有第32條重開決議規定之適用，未區分規約規定決議
    方法之種類，且依上說明，第32條重開決議規定為法定方式
    ，從而依105年規約第3條規定：「本規約所未規定之事項，
    適用公寓大廈管理條例及其施行細則及其他法令之規定，或
    依所有權人會議之決議及管理委員會所訂定之管理辦法及其
    決議。」，如特別決議未獲決議應依公寓大廈條例第32條規
    定重開決議。
　⒉上訴人主張105年規約就重新召集區分所有權人會議修改規約
    未設有規定，應依該規約第21條第2項規定行之，否則重新
    召集區分所有權人會議決議修改規約門檻，低於重新召集會
    議決議修改社區其他事項門檻，顯然輕重失衡等語，被上訴
    人則抗辯因105年規約未就第22條特別決議同一議案重新開
    議之出席人數及所有權比例為規定，應回歸公寓大廈條例第
    32條第1項規定辦理等語。查，被上訴人原訂106年12月2日
    召開時代廣場大樓第16屆第2次臨時區分所有權人會議，討
    論修正規約議案，因出席人數不足流會，被上訴人就同一議
    案，於106年12月23日重新召開系爭臨時會，作成系爭臨時
    會決議。系爭臨時會有區分所有權人99人出席，占全體區分
    所有權比例百分之六十點九三，並經出席人數87人通過，占
    出席所有權比例百分之七七點五二，有系爭臨時會會議記錄
    、重新召集區分所有權人會議決議反對意見統計表、重新召
    集第二次臨時區分所有權人會議決議成立公告、重新召集開
    會通知書等件在卷可稽（見原審北司調字卷第14至15頁、原
    審訴字卷第18至21頁）。依上說明，系爭臨時會已符合公寓
    大廈條例第32條重新開議決議方法之規定，且系爭臨時會之
    會議紀錄經送達時代廣場大樓全體區分所有權人後，並無區
    分所有權人於法定期間內以書面表示反對意見，是系爭臨時
    會決議之決議方法，符合公寓大廈條例第32條規定，應有效
    成立。至內政部100年6月29日營署建管字第1000038315號函
    係就規約與修正條文不符，應予修正等節表示意見，仍應以
    法律規定為依據，上訴人主張系爭臨時會重新開議決議未成
    立，即無可採。況倘依105年規約第21條第2項規定：「所有
    權人會議依前項規定未獲致決議、出席所有權人之人數或其
    所有權比例合計未達前項定額者，召集人得就同一議案重新
    召集會議；其開議，應有所有權人四分之一以上及其所有權
    比例合計四分之一以上出席，以出席人數過半數及其所有權
    比例占出席人數所有權合計過半數之同意作成決議，並應於
    召集會議通知書上載明。」重新召集會議決議方法，系爭臨
    時會決議仍屬有效成立。
  ㈢系爭17屆會議決議一是否不成立？
　  上訴人主張106年修改規約之決議不成立，則依修改後之規
    約第8條規定決議通過之如附件二系爭17屆會議關於修改規
    約之決議一，違反105年規約第22條第1款約定，該決議亦不
    成立等語。查，被上訴人原訂107年3月24日召開時代廣場大
    樓第17屆區分所有權人會議，因出席人數不足流會，被上訴
    人就同一議案，於同年4月21日重新召開系爭17屆會議，作
    成系爭17屆會議決議一。系爭17屆會議出席區分所有權人之
    人數為110人，占全體區分所有權人比例為百分之四十九點
    一一、出席人數98人同意系爭17屆會議決議一，占出席區分
    所有權比例百分之九十一點一九，後被上訴人依上開條例第
    32條第2項規定，於會後15日內將會議紀錄載明開會經過及
    決議事項，由主席簽名，於會後15日內通知各區分所有權人
    並公告之，未有超過全體區分所有權人及其區分所有權比例
    合計半數以上反對之情形，並經被上訴人依同條例第32條第
    3項規定於決議成立後10日內之同年5月8日公告系爭17屆會
    議決議，包含系爭17屆會議決議一，有時代廣場大樓第17屆
    區分所有權人會議開會通知單、系爭17屆會議會議記錄、時
    代廣場大樓107年4月21日修正規約可按（見原審訴字卷第62
    至63、105頁，本院更審前卷第73至75頁），並為上訴人所
    不爭，是系爭17屆會議決議一方法符合106年規約第8條及公
    寓大廈條例第32條第1項規定，又106年規約依公寓大廈條例
    第32條規定決議而有效成立，已如前述，則系爭17屆會議決
    議一應有效成立。上訴人請求確認該決議不成立，為無理由
    。
五、綜上所述，上訴人以系爭臨時會決議及系爭17屆會議決議一
    違反決議方法違法為由，訴請確認該等決議不成立，於法無
    據，不應准許。從而，原審為上訴人敗訴之判決，核無不合
    。上訴意旨指摘原判決不當，求予廢棄改判，為無理由，應
    予駁回。
六、本件事證已臻明確，兩造其餘之攻擊或防禦方法及所用之證
    據，經本院斟酌後，認為均不足以影響本判決之結果，爰不
    逐一論列，附此敘明。
七、據上論結，本件上訴為無理由，依民事訴訟法第449條第1項
    、第78條，判決如主文。
中　　華　　民　　國　　110 　年　　 3　　月　　9 　　日
                  民事第一庭    
                      審判長法  官  吳光釗
                            法  官  游悅晨
                            法  官  江春瑩
正本係照原本作成。
如不服本判決，應於收受送達後20日內向本院提出上訴書狀，其
未表明上訴理由者，應於提出上訴後20日內向本院補提理由書狀
（均須按他造當事人之人數附繕本）上訴時應提出委任律師或具
有律師資格之人之委任狀；委任有律師資格者，另應附具律師資
格證書及釋明委任人與受任人有民事訴訟法第466 條之1第1項但
書或第2項所定關係之釋明文書影本。
中　　華　　民　　國　　110 　年　　 3　　月　　9 　　日

  　　　　　　　　　　　　　書記官  學妍伶

附件一
編號 案由 決議內容 1 議案一：訂定大樓使用內政部最新版本公寓大廈管理規約 決議：通過〔訂定大樓使用內政部最新版本公寓大廈管理規約〕。 
附件二
編號 案由 決議內容 1 議案一：修改規約案、及單獨修改規約第十二條案 決議： ⒈通過修改規約（不含規約第十二條）。 ⒉通過單獨修改規約第十二條。